最高法院民事判決　　　　　　　　　 110年度台上字第2613號
上　訴　人　黃 月 娥
　　　　　　黃 月 桂
　　　　　　黃 志 遠
　　　　　　黃 建 明
共　　　同
訴訟代理人　陳 展 誌律師
　　　　　　粘 舜 權律師
上　訴　人　陳黃月梅
被 上訴 人　黃 貞 寧
　　　　　　黃 奇 峰
共　　　同
訴訟代理人　吳 祝 春律師
　　　　　　余 甯 慈律師
上列當事人間請求返還不當得利等事件，上訴人對於中華民國11
0 年2月5日臺灣高等法院第二審判決（108年度家上字第348號）
，提起上訴，本院判決如下：
    主  文
原判決關於命上訴人將土地回復登記為被繼承人黃志清之遺產及
該訴訟費用部分廢棄。
上開廢棄部分，被上訴人黃貞寧在原審之上訴及被上訴人黃奇峰
在原審之追加之訴均駁回。
其他上訴駁回。
關於廢棄部分之原審訴訟費用，由被上訴人負擔；關於駁回其他
上訴部分，第三審訴訟費用，由上訴人負擔。
    理  由
一、原審判命上訴人將如原判決附表（下稱附表）編號1-5、7-1
    1 所示10筆土地（下稱系爭10筆土地），於民國101年1月20
    日以繼承為登記原因所為之所有權移轉登記（下稱系爭移轉
    登記）塗銷，回復登記為被繼承人黃志清之遺產部分，其訴
    訟標的對於上訴人必須合一確定，上訴人黃月娥、黃月桂、
    黃志遠、黃建明（下稱黃月娥等4 人）對該部分提起上訴，
    依民事訴訟法第56條第1項第1款規定，其效力及於陳黃月梅
    ，爰將之併列為上訴人，合先敘明。
二、被上訴人主張：
  ㈠被上訴人黃貞寧、黃奇峰分別為00年0月00日、00年0月00日
    生，父黃志清、母陳元鳳於89年間離婚，伊權利義務之行使
    或負擔，分別由陳元鳳、黃志清任之。黃志清於94年7 月21
    日死亡，遺有如附表所示11筆土地（下稱系爭土地），伊為
    繼承人。詎黃志清之兄姐即上訴人向陳元鳳佯稱黃志清無遺
    產，且積欠鉅額債務，陳元鳳遂於94年9 月15日代理伊具狀
    向臺灣新北地方法院（下稱新北地院）聲明拋棄繼承，經准
    予備查，上訴人乃於101年1月20日就系爭土地辦畢公同共有
    繼承登記。
  ㈡附表編號6所示土地（下稱編號6土地）嗣於106 年11月間遭
    新北市政府徵收，徵收補償費新臺幣（下同）346 萬5356元
    ，該土地原依序設定擔保債權180萬元、200萬元之抵押權予
    訴外人李瑞蘭、郭秋菊（下稱李瑞蘭等2 人），經協議後，
    由李瑞蘭等2 人（郭秋菊由郭文明代理）各具領50萬元，餘
    由黃志遠具領49萬3072元，黃月娥、黃月桂、黃建明（下稱
    黃建明等3 人）、陳黃月梅各具領49萬3071元（已確定），
    並塗銷前開抵押權登記，其後上訴人各負擔10萬元，由黃志
    遠再交付郭秋菊50萬元。惟系爭土地於94年7 月21日（即黃
    志清死亡之日）之交易價額合計381 萬8104元，而黃志清之
    債務總額不逾300 萬元，低於系爭土地之交易價額，斯時黃
    志清之遺產扣除負債尚有餘額，屬伊之特有財產，陳元鳳代
    理伊聲明拋棄繼承，顯對於斯時尚未成年之伊不利，自不生
    拋棄繼承之效力。
  ㈢黃月娥等4人受有領取編號6土地徵收補償費之利益即黃志遠
    39萬3072元，黃建明等3 人各39萬3071元，致伊受有損害，
    伊得依不當得利法律關係請求其返還。另系爭10筆土地為伊
    繼承所得遺產，屬伊公同共有，上訴人以繼承登記為公同共
    有，侵害伊就該10筆土地之權利，依民法第767條第1項中段
    規定，伊得請求上訴人塗銷系爭移轉登記，回復登記為黃志
    清之遺產。
  ㈣（於原審追加黃奇峰為原告）依民法第179 條、第767條第1
    項中段規定，求為命黃志遠給付39萬3072元，黃建明等3 人
    各給付39萬3071元各本息與伊公同共有，及上訴人塗銷系爭
    移轉登記，回復登記為黃志清之遺產之判決（其他未繫屬本
    院部分，不予論述）。
三、上訴人抗辯：
  ㈠被上訴人係因黃志清之負債大於遺產，始拋棄繼承；況陳元
    鳳代理被上訴人拋棄繼承，不適用民法第1088條第2 項但書
    規定，即不得再主張不當得利。
  ㈡縱認本件應適用民法第1088條第2項但書規定，惟編號6土地
    之抵押權債權金額各為180萬元、200萬元，經伊協商始同意
    各以50萬元、100萬元處理，故此130萬元、100 萬元之利益
    ，應歸屬於伊。依此計算，陳元鳳代理被上訴人拋棄繼承，
    並無不利。
四、原審廢棄第一審所為關於黃貞寧敗訴之判決，改判如黃貞寧
    之上訴及黃奇峰之追加聲明。其理由如下：
  ㈠觀諸卷附戶籍謄本、遺產稅核定通知書、繼承系統表、聲請
    拋棄繼承狀、新北地院函、土地登記謄本，及調閱新北地院
    94年度繼字第1795號案卷，堪認黃貞寧、黃奇峰分別為00年
    0月00日、00年0月00日生，父黃志清、母陳元鳳於89年12月
    15日離婚，其權利義務之行使或負擔，分別由陳元鳳、黃志
    清任之。黃志清於94年7 月21日死亡，遺有系爭土地，被上
    訴人為其繼承人，陳元鳳於94年9 月15日代理被上訴人具狀
    向新北地院聲明拋棄繼承，經准予備查。上訴人為黃志清之
    兄姐，於101年1月20日就系爭土地辦理繼承登記，系爭10筆
    土地現仍登記為上訴人公同共有。
  ㈡按未成年子女，因繼承、贈與或其他無償取得之財產，為其
    特有財產。父母對於未成年子女之特有財產，有使用、收益
    之權。但非為子女之利益，不得處分之。民法第1087條、第
    1088條第2 項分別定有明文：
  1.審諸被上訴人之陳述，證人陳元鳳之證述，卷附聲請拋棄繼
    承狀、繼承系統表、拋棄繼承書、印鑑證明、新北地院函等
    件，參互以觀，足認黃志清之遺產屬被上訴人因繼承取得之
    特有財產，被上訴人於94年9 月15日仍未成年，陳元鳳代理
    其聲明拋棄繼承，仍應適用上開處分未成年子女特有財產之
    限制規定，即非為被上訴人之利益，不能對其發生效力。
  2.系爭土地於94年7 月21日之交易價額，經原審囑託訴外人元
    大不動產估價師事務所鑑定結果共381 萬8104元，距陳元鳳
    代理被上訴人聲明拋棄繼承僅月餘，交易價額應不致發生大
    幅變動，堪可採認。其次，綜合上訴人之陳述，證人郭文明
    、李瑞蘭之證述，土地豋記謄本、異動索引、協議書、存摺
    等件，參互以察，足見附表編號6 土地原依序設定擔保債權
    180萬元、200萬元之抵押權予李瑞蘭、郭秋菊，嗣於106年1
    1月間遭新北市政府徵收，徵收補償費346萬5356元，經協議
    後，由李瑞蘭等2人各具領50萬元，李瑞蘭等2人同意黃志清
    積欠之債務即全數清償，並塗銷抵押權登記，餘額由黃志遠
    具領49萬3072元，黃建明等3 人各具領49萬3071元，黃志遠
    再交付郭秋菊50萬元，可見黃志清積欠李瑞蘭等2 人之債務
    低於系爭土地之交易價額，陳元鳳代理被上訴人聲明拋棄繼
    承，顯於其不利，不能對被上訴人發生效力。
  ㈢次按無法律上之原因而受利益，致他人受損害者，應返還其
    利益。民法第179 條前段著有明文。陳元鳳代理被上訴人聲
    明拋棄繼承既不生效力，系爭土地即應由被上訴人繼承取得
    而屬其公同共有，上訴人就該土地辦理繼承登記，即屬無法
    律上之原因致被上訴人受有損害。編號6土地嗣於106年11月
    間遭新北市政府徵收，徵收補償費346 萬5356元屬其變形物
    ，扣除實際清償李瑞蘭等2人150萬元後，尚餘196 萬5356元
    ，應屬被上訴人公同共有，其請求黃志遠等4 人與陳黃月梅
    返還與伊公同共有，洵屬有據。又徵收補償費係由黃志遠取
    得39萬3072元，黃建明等3 人各取得39萬3071元（陳黃月梅
    取得39萬3071元），則被上訴人請求黃月娥等4 人各如數返
    還與伊公同共有，為有理由，應予准許。
  ㈣末按所有人對於妨害其所有權者，得請求除去之，民法第76
    7條第1項中段規定甚明。系爭10筆土地應由被上訴人繼承取
    得，現仍由上訴人辦理繼承登記為公同共有，自對被上訴人
    之所有權有所妨害，被上訴人請求上訴人塗銷系爭移轉登記
    ，回復登記為黃志清之遺產，即無不合，應予准許。
  ㈤從而，被上訴人依民法第179 條、第767條第1項中段規定，
    請求黃志遠給付39萬3072元、黃建明等3 人各給付39萬3071
    元各本息與其公同共有，及上訴人塗銷系爭移轉登記，回復
    登記為黃志清之遺產，為有理由，均應予准許。
五、本院之判斷：
  ㈠關於廢棄改判（即關於命上訴人將系爭10筆土地回復登記為
    黃志清之遺產）部分：
  1.按繼承不動產所為之所有權移轉登記經塗銷後，即回復原被
    繼承人所有之狀態，為登記之人自無須再為回復登記之行為
    ，則被上訴人該回復登記部分之請求，即屬欠缺權利保護要
    件，原審判命上訴人將系爭10筆土地回復登記為黃志清之遺
    產，於法自有違誤。
  2.上訴論旨，雖未指摘於此，惟原判決此部分既有未合，爰由
    本院本於原審上開確定之事實及依法得斟酌之卷內事實，自
    為判決，將原審所為上訴人該部分敗訴之判決廢棄，改判駁
    回黃貞寧在原審之上訴及黃奇峰在原審之追加之訴，以臻適
    法。
  ㈡關於駁回其他上訴（即關於命黃月娥等4 人為給付及命上訴
    人塗銷系爭移轉登記）部分：
  1.按證據調查原由審理事實之法院衡情裁量，若認事實已臻明
    確自可即行裁判，無庸再為調查。又證人之證言是否可採？
    審理事實之法院本得衡情認定；取捨證據、認定事實屬於事
    實審法院之職權，若其取捨、認定並不違背法令，即不許任
    意指摘其採證或認定不當，以為上訴理由。
  2.原審本於採證、認事之職權行使，參酌兩造之陳述及上開證
    人之證述，並綜合相關事證，認黃志清死亡時，所留遺產大
    於其所負債務，被上訴人為繼承人，斯時均未成年，陳元鳳
    代理被上訴人聲明拋棄繼承，不利於被上訴人，自不能對其
    發生效力。系爭土地應由被上訴人繼承取得而屬其公同共有
    ，上訴人就系爭土地辦理繼承登記，即屬無法律上之原因致
    被上訴人受有損害，並妨害被上訴人權利之行使。嗣編號 6
    土地於106年11月間遭新北市政府徵收，徵收補償費346萬53
    56元清償李瑞蘭等2人150萬元後，由黃志遠取得39萬3072元
    ，黃建明等3 人各取得39萬3071元，則被上訴人請求黃月娥
    等4 人各如數給付各本息與其公同共有，及上訴人塗銷系爭
    移轉登記，為有理由，均應予准許，因而為黃月娥等4 人或
    上訴人上揭不利之判決，於法並無不合。
  3.上訴論旨，猶就原審採證、認事之職權行使暨其他與判決結
    果無涉之理由，指摘原判決不利於己部分不當，聲明廢棄，
    非有理由。
六、結論：本件上訴一部為有理由、一部為無理由。依家事事件
    法第51條，民事訴訟法第477條第1項、第478條第1項第1 款
    、第481條、第449條第1項、第78條，判決如主文。
中    華    民    國   110    年    9     月    29    日
                      最高法院民事第六庭
                          審判長法官  魏  大  喨  
                                法官  李  文  賢  
                                法官  邱  瑞  祥  
                                法官  林  玉  珮  
                                法官  李  寶  堂  
本件正本證明與原本無異
                                      書  記  官
中    華    民    國   110    年    10    月    13    日
 
 
最高法院民事裁定                   
    主  文
本件判決主文欄「關於廢棄部分之原審訴訟費用，由被上訴人負
擔」之記載，應更正為「關於廢棄部分之歷審訴訟費用，由被上
訴人負擔」。
    理  由
按判決有誤寫、誤算或其他類此之顯然錯誤，法院得以裁定更正
之，此觀民事訴訟法第232條第1項規定自明。本件本院上開判決
有上述顯然錯誤，自應予以更正，爰裁定如主文。
中    華    民    國   110    年    10    月    6     日
                      最高法院民事第六庭
                          審判長法官  魏  大  喨  
                                法官  李  文  賢  
                                法官  邱  瑞  祥  
                                法官  林  玉  珮  
                                法官  李  寶  堂  
本件正本證明與原本無異
                                      書  記  官
中    華    民    國   110    年    10    月    13    日